臺灣雲林地方法院民事判決　　九十二年度簡上字第二五號
　　上　訴　人　　申○○
　　訴訟代理人　　黃俊仁律師
　　視同上訴人　　卯○○
　　訴訟代理人　　黃俊仁律師
　　　　　　　　　未○○　　　.
　　視同上訴人　　午○○○　　.
　　　　　　　　　辰○○　　　.
　　　　　　　　　巳○○　　　.
　　右三人共同　　未○○　　　.
　　訴訟代理人
　　視同上訴人　　戌○○　　　.
　　　　　　　　　宇○○○　　.
　　　　　　　　　辛○○○　　.
　　　　　　　　　壬○○　　　.
　　　　　　　　　Ａ○　　　　.
　　　　　　　　　Ｂ○　　　　.
　　　　　　　　　黃○○　　　.
　　　　　　　　　酉○○　　　.
　　　　　　　　　亥○○　　　.
　　　　　　　　　戊○○　　　.
　　　　　　　　　丁○○　　　.
　　　　　　　　　己○○　　　.
　　　　　　　　　丑○○　　　.
　　　　　　　　　庚○○　　　.
　　　　　　　　　Ｆ○○　　　.
　　　　　　　　　癸○　　　　.
　　　　　　　　　子○○　　　.
　　　　　　　　　寅○　　　　.
　　　　　　　　　Ｅ○○　　　.
　　　　　　　　　Ｃ○○　　　.
　　　　　　　　　宙○○　　　.
　　　　　　　　　玄○○○　　.
　　　　　　　　　財團法人天主教會嘉義教區
　　　　　　　　　　　　　　　.
　　法定代理人　　Ｄ○○　　　.
　　訴訟代理人　　乙○○　　　.
　　　　　　　　　甲○○　　　.
　　視同上訴人　　天○○　　　.
　　　　　　　　　即許相之承.
　　　　　　　　　丙○○　　　.
　　　　　　　　　即許相之承.
　　被上訴人　　　地○○○　　.
　　訴訟代理人　　藍庭光律師
　　複代理人　　　劉志卿律師
右當事人間請求分割共有物事件，上訴人對於民國九十一年十二月三十一日本院北港
簡易庭九十一年度港簡字第五二號第一審判決提起上訴，本院於民國九十三年八月十
一日言詞辯論終結，判決如左：
    主　　文
上訴駁回（惟原判決主文欄關於符號Ｋ部分面積六點五四平方公尺分歸被告許相取得
之記載，應更正為符號Ｋ部分面積六點五四平方公尺分歸天○○、丙○○共同取得，
並按應有部分各二分之一保持共有；關於符號Ｍ部分面積一點四九平方公尺分歸被告
宙○○、韓美月共同取得，並按原所有權應有部分比例保持共有之記載，應更正為符
號Ｍ部分面積一點四九平方公尺分歸被告宙○○取得）。
第二審訴訟費用由兩造依原應有部分之比例負擔。
    事　　實
甲、上訴人申○○、卯○○、午○○○、辰○○、巳○○方面：
　一、聲明：
　　（一）原判決廢棄。
　　（二）兩造共有坐落雲林縣水林鄉○○段六五六地號土地，其分割方法如附圖丙
          案所示。
　二、陳述：除與原判決記載相同者，茲引用之外，補稱：
　　（一）附圖甲、乙分割方案均是以系爭土地中段作為私設道路，俾利共有人得藉
　　　　　此與鄰地屬被上訴人申○○所有之六五七之一地號土地相通，並連接對外
　　　　　道路。上訴人申○○既願意提供六公尺寬道路供共有人通行，誠屬為公益
　　　　　犧牲，則乙案之分割方法應較甲案為可採。
    （二）系爭土地維持共有狀態之時間頗長，上訴人申○○家族所分管使用之位置
          均在系爭土地之北面，甲案之分割方法與現使用狀況不符。
    （三）原審所判命共有人相互補償之金額，係採用華聲企業發展鑑定顧問有限公
          司所出具之不動產鑑定報告書。但該鑑定報告所引用之案例距離系爭土地
          約有半個水林鄉之差距，且該案例位處水林鄉之中心處，價格自屬高昂。
          而所取得之價格又為仲介業者「廣告性質之開價」，亦較公平市價為高。
          故該鑑定報告所為之鑑價實難反映系爭土地之公平價值。本件土地相互補
          償之價格應以公告土地現值為基準，方為允當。
　三、證據：除援用第一審所提證據外，補提照片為證。
乙、視同上訴人戌○○方面：
  一、聲明：上訴駁回。
  二、陳述：附圖乙案將其取得之土地全部分配在未臨道路之南面部分，顯屬不公。
丙、視同上訴人財團法人天主教會嘉義教區方面：
  一、聲明：上訴駁回。
  二、陳述：系爭土地北臨水林路，其北面土地之價值顯較南面土地為高。而不論附
      　　　圖甲乙方案均將南面未臨道路之土地分歸上訴人取得，為公平起見，自
      　　　應維持原審判命相互補償之結論。
丁、視同上訴人亥○○方面：
  一、聲明：上訴駁回。
戊、視同上訴人宇○○○、辛○○○、壬○○、Ａ○、Ｂ○、黃○○、酉○○、戊○○、丁○○、己○○、丑○○、庚○○、Ｆ○○、癸○、子○○、寅○、Ｅ○○
    、Ｃ○○、宙○○、玄○○○、天○○、丙○○方面：
  均未於言詞辯論期日到場，亦未提出準備書狀作何聲明或陳述。
己、被上訴人方面：
　一、聲明：上訴駁回。
　二、陳述：除與原判決記載相同者，茲引用之外，補稱：
　　（一）附圖甲案之Ｒ部分私設道路，其中靠南一半係通行被上訴人之夫戌○○所
　　　　　有六五七之二地號土地，靠北一半則係通行上訴人土地以達公路。是上訴
　　　　　人稱其餘共有人均因上訴人申○○允諾提供鄰地通行，故同意採乙案為分
　　　　　割方法云云，核與事實不符。
　　（二）系爭土地北鄰之六七五之十地號土地為被上訴人之夫戌○○所有，北面土
　　　　　地如全部分歸被上訴人亦或上訴人戌○○所有，則可合併與相鄰之六七五
　　　　　之十地號使用，應屬最佳。但被上訴人慮及靠北面之土地價值較高，若一
　　　　　人獨吞，當非事理之平，故僅要求將臨路約四分之一寬之土地分歸被上訴
　　　　　人之夫戌○○取得，其餘四分之三寬之土地，則仍分歸上訴人家族取得。
          反觀上訴人所主張之乙案亦或丙案，均將靠北面價值較高之土地分歸其家
          族所有，而將南面價值較低之土地分歸被上訴人及其夫戌○○取得，難謂
          公平。
　三、證據：援用第一審所提證據。
    理　　由
甲、程序方面：
一、按分割共有物事件為必要共同訴訟，其訴訟標的對於共同訴訟之各人必須合一確
    定。而上訴就形式上觀之，係有利於共同訴訟人之行為，本件雖僅由申○○一人
    提起上訴，但依民事訴訟法第五十六條第一項第一款規定，其效力及於一審同造
    之其他共有人，爰併列為視同上訴人。
二、本件視同上訴人許相於本案繫屬中死亡，而由其繼承人天○○、丙○○承受訴訟
    。
三、視同上訴人宇○○○、辛○○○、壬○○、Ａ○、Ｂ○、黃○○、酉○○、戊○○、丁○○、己○○、丑○○、庚○○、Ｆ○○、癸○、子○○、寅○、Ｅ○○
    、Ｃ○○、宙○○、玄○○○、天○○、丙○○均未於言詞辯論期日到場，核無
    民事訴訟法第三百八十六條各款所列情形，爰依被上訴人聲請，由其一造辯論而
    為判決。
乙、實體方面：
一、被上訴人於原審起訴主張坐落雲林縣水林鄉○○段六五六地號，地目建，面積一
    二九二‧六一平方公尺土地為兩造所共有，應有部分各如附表所示，共有人間並
    無不予分割之協定，亦無因物之使用目的不能分割之情形等情，業據其提出土地
    登記謄本為證，復為上訴人所不爭執，堪信為真實。
二、按各共有人得隨時請求分割共有物，但因物之使用目的不能分割或契約訂有不分
    割之期限者，不在此限。共有物之分割，依共有人協議之方法行之，分割方法不
    能協議決定者，法院得因任何共有人之聲請，命為左列之分配：一、以原物分配
    於各共有人。二、變賣共有物，以價金分配於各共有人，民法第八百二十三條第
    一項、第八百二十四條第一項、第二項分別定有明文。查系爭土地既無不得分割
    之情形，共有人間亦無不分割之特約，又無法達成協議分割之共識，則被上訴人
    依上開規定，請求裁判分割，為有理由，應予准許。
三、對於系爭土地之分割方法，各共有人意見尚非一致。如附圖所示之甲分割方案（
　　即原審所採之分割方案），為被上訴人所提出，並為上訴人戌○○、亥○○、財
　　團法人天主教會嘉義教區表示贊同。查系爭土地主要由上訴人申○○家族與視同
　　上訴人戌○○（即被上訴人之配偶）所持有，依照附圖甲案之分割方法，則該二
　　家族均能分得靠北面價值較高之土地。其餘共有人因應有部分比例偏低，縱分取
    靠北面之土地部分，亦將因土地面積過於狹小，致無法作最有效之利用，徒增浪
    費。如附圖所示之丙分割方案，為上訴人申○○、卯○○、午○○○、辰○○、
    巳○○所主張，並謂甲案編號Ｒ部分之東西向通路，均無法直接連接水林路，難
    謂為「道路」等語。然查：附圖丙案編號Ｒ部分之南北向通路，其南邊並無出口
    （即俗稱之無尾巷），北邊則必須通行戌○○所有之六五七之十地號土地，方得
    與水林路相通。故嚴格言之，實與附圖甲案編號Ｒ部分之東西向通路並無不同。
　　而丙案供通行使用之面積高達四四七點九五平方公尺，較甲案之一○一點五五平
　　方公尺超出甚多，增加各共有人之負擔，與甲案相較而言，難認為妥當之分割方
　　法。上訴人申○○復稱其使用位置為系爭土地北面部分，原審判決將北面部分土
　　地分歸上訴人戌○○所有，顯與使用現狀不符等語。然共有物之分割，不得純以
　　使用現狀為分割之唯一依據，法院為顧及全體共有人之利益認為以不全依使用現
　　狀分割為宜，則所決定之分割方法仍不得指為違法。況共有物之分管使用，不過
　　定暫時狀態而已，共有人仍就全部共有土地享有權利，得就全部共有土地主張按
　　應有部分為分割。是其所辯，亦無理由。
四、按以原物為分配時，如共有人中有不能按其應有部分受分配者，得以金錢補償之
    ，民法第八百二十四條第三項定有明文。查系爭土地若採用如附圖甲所示之分割
    方案，經華聲企業發展鑑定顧問有限公司根據當地鄰里環境、交通情況、公共設
    施、使用現況、經濟發展及房地產交易現況等因素，其鑑定結果認為上訴人申○○、卯○○、午○○○、辰○○、巳○○分得之土地價值較其餘共有人分得之土
    地價值為高（詳如原判決附表一所載），堪認上開原物分割方案，對於上訴人申
    ○○、卯○○、午○○○、辰○○、巳○○以外之共有人，確有不能按其應有部
    分受分配之情形。從而基於公平原則，系爭土地經分割後，兩造各尚應以如原判
    決附表二所示之金額互為補償對方，方屬公允。
五、原審法院審酌兩造主張之分割方案及土地之性質、經濟效用暨公平原則，認以附
    圖甲案所示分割方法為適當，並無不合（惟因原共有人陳竹旺、許相業已死亡，
    其應有部分並分別由視同上訴人宙○○、天○○、丙○○辦妥繼承登記，則原判
    決主文欄關於符號Ｋ部分面積六點五四平方公尺分歸被告許相取得之記載，應更
    正為符號Ｋ部分面積六點五四平方公尺分歸天○○、丙○○共同取得，並按應有
    部分比例各二分之一保持共有；關於符號Ｍ部分面積一點四九平方公尺分歸被告
    宙○○、韓美月共同取得，並按原所有權應有部分比例保持共有之記載，應更正
    為符號Ｍ部分面積一點四九平方公尺分歸被告宙○○取得）。上訴人申○○仍執
    上開情詞指摘原判決不當，求予廢棄改判，非有理由，應予駁回。
六、據上論結，本件上訴為無理由，依民事訴訟法第四百三十六條之一第三項、第四
　　百四十九條條第一項、第四百六十三條、第三百八十五條第一項前段、第八十條
　　之一，判決如主文。
中　　　華　　　民　　　國　　九十三　　年　　　八　　　月　　二十五　　日
                                      臺灣雲林地方法院民事第一庭
~B審判長法　官　蕭守田
~B　　　法　官　邱瑞裕
~B　　　法　官　鍾貴堯
右正本證明與原本無異。
本件判決不得上訴。
中　　　華　　　民　　　國　　九十三　　年　　　八　　　月　　二十五　　日
~B法院書記官　張雅如
 ┌──────────────────────┐
 │ 附表                                       │
 ├────────┬─────────────┤
 │ 　共有人姓名   │　　 應有部分比例         │
 ├────────┼─────────────┤
 │    地○○○    │三四四四分之一○五        │
 ├────────┼─────────────┤
 │    酉○○      │九一八四○分之六七四      │
 ├────────┼─────────────┤
 │    亥○○      │九一八四○分之六七四      │
 ├────────┼─────────────┤
 │    申○○　    │九一八四分之二一八        │
 ├────────┼─────────────┤
 │    午○○○    │九一八四分之三一二        │
 ├────────┼─────────────┤
 │    卯○○      │二七五五二○分之二六七四六│
 ├────────┼─────────────┤
 │    巳○○      │二七五五二分之二四五八    │
 ├────────┼─────────────┤
 │    辰○○      │二七五五二分之二四五八    │
 ├────────┼─────────────┤
 │    Ｂ○        │一七二二分之六○          │
 ├────────┼─────────────┤
 │    Ａ○        │一七二二分之四○          │
 ├────────┼─────────────┤
 │    Ｃ○○      │一七二二分之一○          │
 ├────────┼─────────────┤
 │    Ｅ○○      │一七二二分之一○          │
 ├────────┼─────────────┤
 │    己○○      │九一八四分之七五          │
 ├────────┼─────────────┤
 │    壬○○      │九一八四分之八七          │
 ├────────┼─────────────┤
 │    癸○        │三四四四分之二○          │
 ├────────┼─────────────┤
 │    子○○      │三四四四分之二○          │
 ├────────┼─────────────┤
 │    寅○        │三四四四分之二○          │
 ├────────┼─────────────┤
 │    庚○○      │九一八四分之三三          │
 ├────────┼─────────────┤
 │    丑○○      │九一八四分之四四          │
 ├────────┼─────────────┤
 │    辛○○○    │九一八四分之六八          │
 ├────────┼─────────────┤
 │    宇○○○    │一一四八○分之一○七      │
 ├────────┼─────────────┤
 │    戊○○      │九一八四分之三二○        │
 ├────────┼─────────────┤
 │    戌○○      │三四四四分之九四八        │
 ├────────┼─────────────┤
 │    黃○○      │四九二分之三              │
 ├────────┼─────────────┤
 │    玄○○○    │九一八四分之一九          │
 ├────────┼─────────────┤
 │    丁○○      │九一八四○分之三三一五    │
 ├────────┼─────────────┤
 │    Ｆ○○      │一一四八分之二○          │
 ├────────┼─────────────┤
 │    宙○○      │九一八四○分之一一五      │
 ├────────┼─────────────┤
 │    丙○○      │二二九六○分之六三        │
 ├────────┼─────────────┤
 │    天○○      │二二九六○分之六三        │
 ├────────┼─────────────┤
 │財團法人天主教會│一一四八分之一三○        │
 │嘉義教區        │                          │
 └────────┴─────────────┘
